【裁判字號】    88,上訴,1746
【裁判日期】    890328
【裁判案由】    偽造文書
【裁判全文】
臺灣高等法院臺中分院刑事判決                  八十八年度上訴字第一七四六號
    上  訴  人
    即  被  告  乙○○
    選任辯護人  許錫津
右上訴人因偽造文書案件，不服臺灣臺中地方法院八十八年度訴緝字第二五五號中華
民國八十八年五月二十六日第一審判決（起訴案號：臺灣臺中地方法院檢察署八十七
年度偵字第二三○一號、第四七七二號），提起上訴，本院判決如左：
      主  文
原判決撤銷。
乙○○連續行使偽造私文書，足以生損害於他人，處有期徒刑拾月。
    事  實
一、乙○○於民國八十四年十一月間，在臺中縣太平市○○○街二十七號住處，召集
    丑○○等人組成民間互助會，並自任會首，會首連同會員共計三十一會，互助會
    期間自八十四年十一月十日起至八十七年五月十日止，每會新臺幣（下同）一萬
    元，採內標之方式，約定每月十日在上址由乙○○主持開標，開標時由到場之會
    員填寫標單，載明出標金額，由出標金額最多之人得標，若有欲參加競標而未克
    到場之會員，則委託乙○○代寫投標金額參加投標，並當場宣佈得標者。詎乙○○竟基於意圖為自己不法之所有之概括犯意，利用該互助會會員均互不認識之情
    況下，在附表所示之時間，冒用附表所示之會員名義，連續多次偽造不實且金額
    較高之標單（未載明係何人投標及標單字樣），與到場之會員競標因而得標，並
    向到場競標之會員佯稱：前開得標者係未到場之某會員委託伊參加競標云云，其
    他活會會員因彼此間均不認識，無從查證，致陷於錯誤，按期繳納會款予乙○○
    ，分別詐得如附表所示之金額，且足以生損害於被冒標者及其他活會會員。迨於
    八十六年七月十日由會員戊○○（原名張淑芳）得標後，乙○○未交付會款，即
    宣布倒會並逃逸無蹤，該互助會之活會會員發覺上情後，始知受騙。
二、案經丙○○、寅○○、丑○○、壬○○、卯○○、甲○○訴由臺灣臺中地方法院
    檢察署檢察官偵查起訴。
    理  由
一、訊據被告乙○○矢口否認有偽造文書犯行，辯稱：伊係受附表所示之會員授權，
    參與投標，伊制作標單仍屬有權制作。伊向各該會員誆稱未能得標，並將得標會
    款自行動用，雖構成詐欺行為，但被告因詐欺所得僅止於當期活會會款，以十位
    會員每會一萬元計算，亦僅十萬元，非原審判決所認定之一百餘萬元。且被告於
    事後已與丑○○、庚○○、癸○○、丁○○等四人達成和解，黃春菊部分因另有
    一死會，兩相抵銷，相差無多，以上六會金額達九十一萬九千三百五十元，占冒
    標金六成以上，被告年近六十，因生活所困所得金額非千萬，依此情節若仍科以
    二年六月之重刑，相較其他重大經濟犯罪之科刑，實有情輕罰重之失云云。惟查
    ：(一)被告於右揭時地以附表所示之會員名義，連續多次偽造不實且金額較高之標
    單  (未載明係何人投標及標單字樣)，向上開互助會之活會會員表示係附表所示
    會員得標，且未交付得標會員會款之事實，已據告訴人丙○○、寅○○、丑○○
    、壬○○、卯○○、甲○○、辛○○等人於偵查中指訴甚詳，並經證人即該互助
    會會員子○○、己○、巳○○、庚○○證述屬實，且有該互助會之會員名冊、標
    會明細表各一份附卷可稽。(二)被告於八十八年三月二十四日原審審理時供稱：「
    ( 問：自八十五年五月十日起至八十六年七月十日止，連續在標單上偽造丑○○
    、庚○○、辛○○、癸○○兩會、寅○○等人名義？)有，丑○○是在八十五年
    五月十日標二千六百五十元、庚○○八十五年六月十日，標二千七百六十元、辛○○八十五年八月十日標三千一百元，癸○○是八十五年十月十日及八十六年一
    月十日，分別標三千五百元及三千七百元、丙○○八十六年二月十五日標三千七
    百元、八十六年六月十日標三千五百元，寅○○三千元，日期忘了，應該在八十
    五年十二月二十日、黃春菊八十六年四月十日標三千五百元，丁○○八十六年七
    月十日標三千五百元」「 (如何冒標)標單上只寫金額，標單都 (已)不見，我不
    會寫名字」「  (為何冒標？)因為經濟狀況不好」等語，此供詞內容核與上開告
    訴人指訴情節相符，被告顯有冒用附表所示會員名義，在標單上填寫投標金額，
    向會員詐取會款之行為甚明。(三)被告雖提出其與告訴人丙○○之對話錄音帶，丙○○表示曾以電話委託被告以一千八百元或一千九百元之金額代為標取等語，證
    人庚○○於本院調查時，亦到庭證稱：確曾以電話委託被告以二千五百元代為投
    標等語。然查，以附表所示被告冒用丙○○、庚○○名義冒標之金額均高出丙○○、庚○○所委託代為投標之金額，參酌告訴人甲○○於偵查中所指，伊於每次
    開標時均有參加，幾次伊投標後，被告均稱其他人以較高之金額得標等語，告訴
    人子○○、己○亦指稱：被告於開標前即準備好標單，記載金額，表示係他人委
    託且均由委託之會員標得等語，顯見被告利用會員間互不認識，持事先準備好之
    標單，冒用附表所示會員名義得標，被告實際上並未以丙○○、庚○○受託人之
    意思參與投標甚明，是丙○○、庚○○縱有委託代為投標之事實，亦不足為被告
    有利之認定，本件事證明確，被告乙○○之犯行，洵堪認定。
二、按我國民間互助會在競標時，習慣上均係由參與會員在標單上簽寫標金，提出競
    標，而由標金利息最高者得標，標單雖僅記載標金數額，而未記載投標人之姓名
    ，然在場之會員既能辨識該標單係何人之標會單，而不致混淆，則該標單乃依互
    助會習慣，足為表示一定用意之證明，自屬刑法第二百二十條第一項之準私文書
    (最高法院八十六年度臺上字第二九○八號判決參照)。核被告前開先後冒稱附表
    所示會員名義，在標單上偽填金額競標，核其所為係犯刑法第二百二十條第一項
    、第二百十六條、第二百十條之行使偽造私文書罪。且其以此冒標方式使活會會
    員陷於錯誤而交付會款，另犯同法第三百三十九條第一項之詐欺取財罪。其偽造
    標單之低度行為又為行使之高度行為所吸收，不另論罪。被告十次冒標會款分別
    同時使多數活會會員陷於錯誤而交付會款，係以一行為同時觸犯數詐欺罪名，為
    想像競合犯，其先後十次行使偽造私文書、詐欺之各別犯罪，時間相近、手段相
    同，所犯分屬同一罪名，顯係各基於概括犯意所為，均應依連續犯論以一罪，並
    加重其刑。所犯上開兩罪有方法結果關係，應依連續犯從重論以行使偽造私文書
    罪。原審予以論罪科刑固非無見，惟被告並無前科，被告詐得之金額達一百五十
    萬餘元，固屬非少，然本件究非屬重大經濟犯罪，被告且與部分被害人達成和解
    ，依一般司法實務，原審科以有期徒刑二年六月，尚嫌過重。被告上訴意旨否認
    犯罪固不足取，惟原判決既有上開可議之處即屬無可維持，應予撤銷改判。爰審
    酌被告犯罪之動機、目的、手段、生活狀況、智識程度、犯罪所生之損害及犯罪
    後態度等一切情狀，量處如主文第二項所示之刑。被告偽造之標單並未扣案，且
    據被告供承已丟棄，顯然業已滅失，爰不另為沒收之諭知，附此敘明。
三、據上論結，應依刑事訴訟法第三百六十九條第一項前段、第三百六十四條、第二
    百九十九條第一項前段、刑法第五十六條、第二百十六條、第二百二十條第一項
    、第二百十條、第三百三十九條第一項、第五十五條，罰金罰鍰提高標準條例第
    一條前段，判決如主文。
本案經檢察官辰○○到庭執行職務。
中      華      民      國    八十九     年      三       月    廿八    日
                                  臺灣高等法院臺中分院刑事第四庭
                                        審判長法  官  洪  耀  宗
                                              法  官  吳  重  政
                                              法  官  劉  登  俊
右正本證明與原本無異。
如不服本判決應於收受送達後十日內向本院提出上訴書狀，其未述上訴之理由者並
得於提起上訴後十日內向本院補提理由書（均須按他造當事人之人數附繕本）。
                                              書記官  朱  敏  諄
中      華      民      國    八十九     年      三       月    三十    日
附表
次數   被冒標者姓名  冒標日期      標息      詐得金額          被冒標時
                                  （新臺幣） （新臺幣）        活會人數
一     丑○○        85.5.10      二千六百五   十八萬三千七百    二十五
        十元         五十元
二     庚○○        85.6.10      二千七百六   十八萬一千元      二十五
                                  十元
三     辛○○        85.8.10      三千一百元   十六萬五千六      二十四
                                               百元
四     癸○○        85.10.10     三千五百元   十四萬九千五      二十三
                                               百元
五     寅○○        85.12.10     三千元       十五萬四千元      二十二
六     癸○○        86.01.10     三千七百元   十三萬八千六百    二十二
                                               元
七     丙○○        86.02.10     三千七百元   十三萬八千六百    二十二
                                               元
八     黃春菊        86.04.10     三千五百元   十三萬六千五百    二十一
                                               元
九     丙○○        86.06.10     三千五百元   十三萬元          二十
十     丁○○        86.07.10     三千五百元   十三萬元          二十
附註：１、詐得金額：（會款－標息）ｘ（會員總數－確實已開標次數）
      ２、死會會員有繳交會款之義務，非陷於錯誤而交付會款，不列入詐得金額。
      ３、詐得之金額合計：一百五十萬七千五百五十元
                                                                        Ｃ


司法院資訊處製作；財團法人民間司法改革基金會備份。
